臺灣臺南地方法院刑事判決
111年度訴字第581號
公  訴  人  臺灣臺南地方檢察署檢察官
被      告  邱章雁





上列被告因詐欺案件，經檢察官提起公訴（111年度偵字第5137
號），被告就被訴事實為有罪之陳述，本院合議庭裁定由受命法
官獨任行簡式審判程序，判決如下：
    主  文
甲○○犯冒用公務員名義、三人以上共同詐欺取財罪，處有期徒刑
陸月。緩刑貳年，並應依本院一一一年度南司附民移調字第八十
一號調解筆錄所載調解成立內容履行賠償義務。
扣案之IPHONE牌行動電話壹支（IMEI：000000000000000號）沒
收。
    事  實
一、甲○○（無證據證明主觀上知悉少年徐００於案發時係未滿18歲
    之少年)、少年徐００（93年出生，行為時為未滿18歲之少年
    ），自民國111年2月間起，分別加入「邱聖閔」及其他姓名
    年籍不詳之成年人共同成立具有持續性、牟利性、結構性犯
    罪組織之詐欺集團，共同意圖為自己不法之所有，基於3人
    以上詐欺取財、隱匿詐欺所得去向之洗錢犯意聯絡，擔任並
    前往向被害人取得詐欺款項並轉交上手之車手工作。
二、嗣詐騙集團成員為下列之詐騙行為：
㈠、111年2月10日上午11時許，假冒中華電信客服人員予丙○○，
    佯稱有積欠電話費，隨即陸續轉接予「張柏誠警官」、「陳
    嘉龍偵查隊長」、「陳韻萍檢察官」等冒用公務員名義之詐
    騙集團成員，對丙○○告以須交付財物監管云云，致丙○○因此
    陷於錯誤，依詐騙集團成員指示，分別於111年2月10日下午
    3時許，2月14日上午12時許，各將裝有新台幣（下同）之31
    5,000元及300,000元之牛皮紙袋，置於臺南市永康區復國二
    路14巷旁之變電箱上，經詐騙集團成員取走而得逞。
㈡、嗣詐騙集團成員再承前揭同一犯意，再以電話對丙○○佯稱需
    繳納結案保證金30萬元云云，惟丙○○已經家人提醒而知悉之
    前受詐騙集團成員所騙，未陷於錯誤即並報警處理，配合警
    員指示，佯裝受騙，在2月16日上午12時30分許，將偽裝有3
    0萬元紙鈔之牛皮紙袋置於前開變電箱上。嗣少年徐００於當
    日12時40分許，經詐騙集團成員指示，至臺南市永康區復國
    一路21巷欲取款之際，遭埋伏之警員當場逮捕，再循線至臺
    南市永康區復國一路111號前逮捕依詐騙集團成員指示、等
    侯收款之甲○○，而悉上情。甲○○及詐騙集團成員以上開分工
    方式先後共同向丙○○詐取財物得手，同時藉此共同掩飾、隱
    匿此等詐欺犯罪所得之去向及所在。
三、案經丙○○訴由臺南市政府警察局永康分局移送臺灣台南地方
    檢察署檢察官偵查後提起公訴。　　
    理  由
一、按本件被告甲○○所犯均為死刑、無期徒刑、最輕本刑3年以
    上有期徒刑以外之罪，亦均非高等法院管轄之第一審案件，
    其於準備程序中就被訴事實均為有罪之陳述，經告知簡式審
    判程序之旨，並聽取檢察官、被告之意見後，本院合議庭依
    刑事訴訟法第273條之1第1項規定裁定進行簡式審判程序，
    是本案之證據調查，依同法第273條之2規定，不受同法第15
    9條第1項、第161條之2、第161條之3、第163條之1，及第16
    4條至第170條所規定證據能力認定及調查方式之限制，合先
    敘明。
二、認定本件犯罪事實之證據及理由：
㈠、上開犯罪事實，業據被告於本院準備程序及審理中均坦承不
    諱，且均有證人即共犯徐００於警詢中之證述可資參照，核與
    證人即告訴人丙○○指訴相符，此外，並有告訴人與詐騙集團
    成員對話紀錄及合作金庫內頁交易明細、路口監視器錄影畫
    面及現場查獲照片5張在卷可憑，被告與「邱聖閔」利用通
    訊軟體對話紀錄翻拍照片可佐，堪認被告任意性之自白確均
    與事實相符，堪以採信。
㈡、又詐騙集團利用電話、通訊軟體進行詐欺犯罪，並使用銀行
    帳戶作為工具供被害者轉入款項，及指派俗稱「車手」之人
    提領並轉交款項以取得犯罪所得，同時造成金流斷點而掩飾
    、隱匿此等犯罪所得之去向及所在，藉此層層規避執法人員
    查緝等事例，已在平面、電子媒體經常報導，且經警察、金
    融、稅務機關在各公共場所張貼防騙文宣廣為宣導，是上情
    應已為社會大眾所共知。故如刻意支付對價要求他人提供帳
    戶，再以隱蔽方法代為提領及轉匯款項，顯係有意隱匿而不
    願自行出面處理此等款項，受託者就該等款項可能係詐欺集
    團犯罪之不法所得，當亦有合理之預期；基此，苟見他人以
    不合社會經濟生活常態之方式要求代為提領、轉匯不明款項
    ，衡情當知渠等係在從事詐欺等與財產有關之犯罪，並藉此
    掩飾、隱匿此等犯罪所得之去向及所在等節，均為大眾週知
    之事實。查被告依「邱聖閔」指示收取款項時，已係年滿29
    歲之成年人，其心智已然成熟，具有一般之智識程度及相當
    之社會生活經驗，而其亦明知擔任車手取款即可獲得報酬，
    且被告僅須從事甚為容易之取款、交付行為即可輕易賺取報
    酬，顯屬可疑，足認被告為前開行為時，對於其所為應係詐
    欺等犯罪，且甚有可能因此造成金流斷點而掩飾、隱匿此等
    犯罪所得之去向及所在等情，已有相當之認識。被告既已預
    見上開情形，竟僅為賺取報酬，仍依「邱聖閔」之指示，前
    往收取告訴人丙○○之款項，而實施相關構成要件行為，堪信
    被告主觀上具有冒用公務員名義 、3人以上共同詐欺取財及
    洗錢之故意，其所為即係以自己犯罪之意思，共同參與上開
    犯行至明。
㈢、另以電話或通訊軟體進行詐騙之犯罪型態，自對被害人施行
    詐術、由車手提領及轉交款項、取贓分贓等各階段，乃需由
    多人縝密分工方能完成之犯罪型態，通常參與人數眾多，分
    工亦甚為細密等事態，同為大眾所週知，且相關詐騙集團犯
    罪遭查獲之案例，亦常見於新聞、媒體之報導；依前述被告
    之智識程度、生活經驗，對上情當亦有充分之認識。參以本
    件除被告、徐００、「邱聖閔」外，尚有向告訴人施行詐術之
    人等其他詐騙集團成員，客觀上該集團之人數自已達3人以
    上，益徵被告顯可知該詐騙集團分工細密，已具備3人以上
    之結構，其猶聽從指示參與上開行為，主觀上亦有冒用公務
    員、3人以上共同詐欺取財之故意無疑。
㈣、綜上所述，本件事證明確，被告上開犯行均洵堪認定，應予
    依法論科。
三、論罪科刑：
㈠、按特定犯罪之正犯實行特定犯罪後，為掩飾、隱匿犯罪所得
    財物之去向及所在，而令被害人將款項轉入其所持有、使用
    之他人金融帳戶，並由該特定犯罪正犯前往提領其犯罪所得
    款項得手，如能證明該帳戶內之款項係特定犯罪所得，因已
    被提領而造成金流斷點，該當掩飾、隱匿之要件，該特定犯
    罪正犯自成立一般洗錢罪之正犯（最高法院108年度臺上大
    字第3101號刑事裁定意旨參照）。查甲○○、少年徐００、「邱
    聖閔」等人所屬之詐騙集團不詳成員實際上係以前開之欺騙
    方式使告訴人陷於錯誤而依指示而交付款項，均屬詐欺之舉
    。被告受「邱聖閔」之邀擔任為該詐騙集團收取款項之行為
    ，已直接參與取得詐欺所得之構成要件行為，應以正犯論處
    ；且被告此等提領、轉匯款項之行為，復已造成金流斷點，
    亦均該當掩飾、隱匿詐欺犯罪所得之去向及所在之構成要件
    。故核被告所為，均係犯刑法第339條之4第1項第1、第2款
    之冒用公務員名義、3人以上共同詐欺取財罪，及洗錢防制
    法第2條第2款、第14條第1項之洗錢罪（起訴書漏載刑法第3
    39條之4第1項第1款部分之事實，然此與經起訴之加重詐欺
    取財部分之加重事由，公訴人業已當庭更正，本院自應併予
    認定；又刑事訴訟法第300條所謂變更法條，係指罪名之變
    更而言，本案僅係刑法第339條之4第1項各款之適用問題及
    既、未遂之分，並不涉及罪名之變更，自無庸變更起訴法條
    ，附予敘明。）。
㈡、次按共同正犯之成立，祇須具有犯意之聯絡，行為之分擔，
    既不問犯罪動機起於何人，亦不必每一階段犯行，均經參與
    ；共同正犯間，非僅就其自己實施之行為負其責任，並在犯
    意聯絡之範圍內，對於他共同正犯所實施之行為，亦應共同
    負責（最高法院109年度臺上字第1603號刑事判決意旨參照
    ）。共同正犯之意思聯絡，原不以數人間直接發生者為限，
    縱有間接之聯絡者，亦包括在內（最高法院109年度臺上字
    第2328號刑事判決意旨參照）。共同實行犯罪行為之人，在
    合同意思範圍內，各自分擔犯罪行為之一部，相互利用他人
    之行為，以達其犯罪之目的者，即應對於全部所發生之結果
    共同負責；且共同正犯不限於事前有協定，即僅於行為當時
    有共同犯意之聯絡者亦屬之，且表示之方法，不以明示通謀
    為必要，即相互間有默示之合致亦無不可（最高法院103年
    度臺上字第2335號刑事判決意旨參照）。查被告違犯上開犯
    行時，縱僅曾依「邱聖閔」指示為事實欄二㈡之行為，欲藉
    此獲取報酬，然被告主觀上應已預見自己所為係為詐騙集團
    領取犯罪所得及隱匿詐欺所得之去向及所在，有如前述，堪
    認被告與「邱聖閔」及所屬詐騙集團其餘成員之間，均有冒
    用公務員名義、3人以上共同詐欺取財及洗錢之直接或間接
    之犯意聯絡，且均係以自己犯罪之意思參與本案，自應就其
    與前述詐騙集團成員各自分工而共同違犯之上開犯行均共同
    負責；是被告與前述詐騙集團成員就上開冒用公務員名義、
    3人以上共同詐欺取財及洗錢之犯行，均有犯意之聯絡及行
    為之分擔，均應論以共同正犯。從而，被告自應對詐騙集團
    成員於事實欄所為之犯行負責，起訴書認被告行為係犯刑法
    第339條之4第2項、第1項三人以上共同詐欺取財未遂罪，容
    有誤會，惟業經蒞庭檢察官當庭更正，一併敘明。
㈢、又被告與前述詐騙集團成員共同對告訴人所為之上開犯行，
    係基於1個非法取財之意思決定，以冒用公務員名義、3人以
    上共同詐欺取財之手段，達成獲取告訴人財物並掩飾、隱匿
    犯罪所得之去向及所在之目的，具有行為不法之一部重疊關
    係，各得評價為一行為。則被告各係以一行為同時觸犯加重
    詐欺取財罪、洗錢罪2個罪名，為想像競合犯，應依刑法第5
    5條規定，各從一重之刑法第339條之4第1項第1項、第1、2
    款之冒用公務員名義、3人以上共同詐欺取財罪處斷。被告
    與前述詐騙集團成員對告訴人所為之上開犯行，則係於單一
    犯意，接續為之，為接續犯，應論以一罪。
㈣、刑法第59條之酌量減輕其刑，必於犯罪之情狀有特殊之原因
    與環境等等，在客觀上足以引起一般同情，認為即予宣告法
    定低度刑期，猶嫌過重者，始有其適用（最高法院45年臺上
    字第1165號、51年臺上字第899號判決意旨參照）。又刑法
    第339條之4第1項之罪，其法定本刑為1年以上7年以下有期
    徒刑，而詐欺取財之人，其原因動機不一，犯罪情節未必相
    同，危害社會程度亦屬有異。然此類犯行之法定最低本刑均
    屬一致，難謂盡符事理之平，於此情形，倘依其情狀處以適
    切徒刑，即足生懲儆之效，並可達防衛社會之目的者，自非
    不可依客觀之犯行與主觀之惡性兩者加以考量其情狀，是否
    存有足以憫恕之處，再適用刑法第59條規定酌量減輕其刑，
    以求個案裁判之量刑，能斟酌至當，符合比例原則。查被告
    已與告訴人達成調解，此有本院111年度南司附民移調字第8
    1號調解筆錄附卷足參，考量被告並未取得款項、亦無報酬
    ，復坦承犯行，可見被告已有悔意。綜合本案客觀犯罪情節
    、造成損害、被告主觀犯罪動機、惡性而論，倘論以法定最
    低度刑即有期徒刑1年，確有情輕法重之感，堪認其犯罪之
    情狀尚堪憫恕，爰依刑法第59條規定，酌量減輕其刑。
㈤、爰審酌被告尚值壯年，猶不思戒慎行事，循正當途徑獲取穩
    定經濟收入，竟因貪圖小利，即甘為「邱聖閔」等詐騙集團
    成員吸收而負責取款之工作，與該詐騙集團成員共同違犯上
    開犯行，實無足取，且被告所擔任之角色係使該詐騙集團得
    以實際獲取犯罪所得並掩飾、隱匿此等金流，使其他不法份
    子易於隱藏真實身分，減少遭查獲之風險，助長詐欺犯罪，
    使告訴人受有財產上損害而難於追償，侵害他人財產安全及
    社會經濟秩序，殊為不該。惟念被告違犯本案前尚無因犯罪
    遭判處罪刑之前案紀錄，犯後已坦承犯行不諱，表現悔意，
    被告與告訴人復經本院調解成立，有本院調解筆錄可佐。兼
    衡被告因擔任母親保證人而需負擔龐大債務鋌而走險而犯本
    案，於本案中之分工、涉案情節及對告訴人造成之損害情形
    ，暨被告自陳學歷為國中畢業，從事消毒工作為生、母親已
    因躲債而杳無音訊之智識程度、家庭生活狀況等一切情狀，
    量處如主文所示之刑。
㈥、被告前未曾因故意犯罪受有期徒刑以上刑之宣告，有臺灣高
    等法院被告前案紀錄表在卷可憑。衡被告因一時失慮，而罹
    刑典，犯後坦承犯行，並與本案告訴人調解成立，積極彌補
    其行為所造成之損害，足見悔意，堪認其經此偵審程序及刑
    之宣告後，應已知所警惕而無再犯之虞，是本院認所宣告之
    刑以暫不執行為適當，爰依刑法第74條第1項第1款規定，予
    以宣告緩刑如主文所示，以啟自新。另為使被告能謹記本次
    教訓且填補其行為對告訴人造成之損害，以發揮附條件緩刑
    制度之立意，期符合本案緩刑目的，爰併依同法第74條第2
    項第3款規定，命其於緩刑期間內依其與告訴人調解成立之
    內容給付。又以上為緩刑宣告附帶之條件，依刑法第75條之
    1第1項第4款規定，違反上開之負擔情節重大，足認原宣告
    之緩刑難收其預期效果，而有執行刑罰之必要者，得撤銷其
    緩刑之宣告，併此敘明。　　
四、沒收部分：
㈠、扣案IPHONE行動電話1支（含SIM卡1張；IMEI：000000000000
    000號）係被告所有，且供其與詐騙集團成員聯繫犯罪所用
    之物，應依刑法第38條第2項宣告沒收。
㈡、又本案並無積極證據證明被告於前開犯行中有何罪所得，此
    部分自無宣告沒收之必要，併此敘明。
據上論斷，應依刑事訴訟法第273條之1第1項、第299條第1項前
段，洗錢防制法第2條第2款、第14條第1項、第16條第2項，刑法
第11條、第28條、第339條之4第1項第1、2款、第59條、第55條
、第74條第1項第1款、第2項第3款、第38條第2項，刑法施行法
第1條之1第1項，判決如主文。
本案經檢察官陳奕翔提起公訴，檢察官乙○○到庭執行職務
中　　華　　民　　國　　111 　年　　7 　　月　　29　　日
　　　　　　　　　刑事第二庭    法　官　洪士傑
以上正本證明與原本無異
如不服本判決應於收受本判後20日內向本院提出上訴書狀，並應
敘述具體理由。其未敘述上訴理由者，應於上訴期間屆滿後20日
內向本院補提理由書狀（均須按他造當事人之人數附繕本）「切
勿逕送上級法院」。
  　　　　　　　　　　　　　　　書記官　吳鸝稻
中　　華　　民　　國　　111 　年　　7 　　月　　29　　日
附錄本案所犯法條
中華民國刑法第339條之4
犯第339條詐欺罪而有下列情形之一者，處1年以上7年以下有期
徒刑，得併科1百萬元以下罰金：
一、冒用政府機關或公務員名義犯之。
二、三人以上共同犯之。
三、以廣播電視、電子通訊、網際網路或其他媒體等傳播工具，
    對公眾散布而犯之。
前項之未遂犯罰之。
洗錢防制法第14條
有第二條各款所列洗錢行為者，處7年以下有期徒刑，併科新臺
幣5百萬元以下罰金。
前項之未遂犯罰之。
前二項情形，不得科以超過其特定犯罪所定最重本刑之刑。